【裁判字號】    99,抗,21
【裁判日期】    990120
【裁判案由】    假扣押強制執行
【裁判全文】
臺灣高等法院臺中分院民事裁定            99年度抗字第21號
抗  告  人  乙○○
相  對  人  甲○○
上列當事人間假扣押強制執行事件，抗告人對於民國98年12月2
日臺灣彰化地方法院92年度執全字第1419號所為裁定提起抗告，
本院裁定如下：
    主  文
抗告駁回。
抗告程序費用由抗告人負擔。
    理  由
一、本件抗告人與相對人間假扣押強制執行事件，抗告人向原法
    院聲請在逾新台幣（以下同）3,004,886 元之部分撤銷其假
    扣押之執行。抗告人因不服原法院駁回其聲請之裁定，而提
    起抗告。其抗告意旨略以：本件相對人據以聲請假扣押之理
    由乃在於伊提供擔保金100 萬元而請求查封債務人財產以保
    全其所稱600 萬元之債權額，此固經原審法院92年度裁全字
    第3411號之裁定准許在案，惟該裁定已因其本案訴訟判決，
    就其請求在逾3,004,886 元之部分受敗訴判決確定，而為同
    法院98年裁全字第1196號裁定撤銷逾上開金額之假扣押，此
    際相對人所據以聲請假扣押執行之裁定既經部分撤銷，則逾
    上開金額之假扣押執行即失所附麗，換言之，相對人前所聲
    請執行查封之600萬元債權即僅餘3,004,886元合法存在，則
    對應其原聲請查封債務人之財產自應相對應減少始為合理，
    雖原審裁定以土地編號3 及建物編號2之價值有逾400萬元，
    但法院拍賣實務其拍定價格與土地公告現值之價格或不動產
    鑑定價格有相當落差，甚至無人投標之情事等為理由，認為
    本件尚無超額查封事由存在。然則，徵之本件相對人之請求
    查封之初乃係請求查封債務人財產600 萬元範圍內用以保全
    其600萬元之債權，今該應予保全之債權額既僅餘3,004,886
    元，亦足以證明已發生超額查封之情事！況原審裁定在抗告
    人已提出相當事證證明查封標的物中之土地編號 3、建物編
    號2已有逾400萬元之市價，焉可再以將來不可確定之情事謂
    無超額查封，且以法院拍賣之結果必然低於市值或公告現值
    為由，顯然涉於主觀臆測，實務上仍時常發生執行標的物多
    人投標拍定價與市價相近之情事，原審裁定在債務人所欲擔
    保之債權額已減少50% 之情形下，仍未減少查封債務之財產
    ，殊屬無據，自應依職權查核有無超過查封情事，爰請求廢
    棄原裁定云云。
二、按查封不動產，以其價格足清償強制執行之債權額及債務人
    應負擔之費用者為限，此觀諸強制執行法第 50條、第113條
    之規定自明。蓋因強制執行係以滿足債權人之債權為目的，
    查封標的物之價格，如足以清償債權人之債權以及債務人應
    負擔之執行費用，已足保障債權人之債權，自不許超額查封
    ，增加債務人之痛苦，學理上稱之為「超額查封之禁止」。
    為兼顧債權人及債務人之利益，查封時縱有超額之情形，除
    極端之超額外，如於拍賣時就超過債權額及執行費用額之執
    行標的物不予拍賣，即未違反強制執行法有關超額查封之規
    定；且查封不動產之拍定價格與當時鑑定價格，通常有相當
    之落差，經多次減價拍賣後始拍定之情形，所在多有，尚難
    僅以不動產鑑定價格作為認定有無超額查封之依據。至於是
    否屬超額查封，固非僅以土地之公告現值為唯一標準，然土
    地公告現值仍不失為重要之參考標準，且土地上如有地上物
    之存在，或查封之土地必須負擔高額之土地增值稅，均可能
    影響嗣後土地拍定之價格及債權人受償之金額，縱查封土地
    是否足以全額清償債權人之債權，於未經拍定前無法確實得
    知，倘能參酌考量上開各項情形客觀判斷，應無所謂超額查
    封之情事（最高法院94年度台抗字第20號、96年度台抗字第
    223號裁定參照）。
三、本件抗告人與相對人間之假扣押執行事件，抗告人以超過3,
    004,886 元部分經判決敗訴確定為由聲請撤銷逾上開金額範
    圍部分之假扣押裁定，經原法院98年度裁全字第1196號裁定
    准許確定，則本件假扣押執行之範圍，自應以3,004,886 元
    為限，超過此部分，即屬超額查封為由，聲請撤銷逾上開金
    額範圍部分之假扣押之執行。雖抗告人提出鄰屋之不動產買
    賣契約書，證明土地編號 3及建物編號2之價值已逾400萬元
    。惟經由法院查封不動產之拍定價格與當時鑑定價格，通常
    有相當之落差，經多次減價拍賣後始拍定致拍定價格遠低於
    土地公告現值或鑑定價格，甚至仍無人投標之情形，在所多
    有，況將來拍定後，須再扣除土地增值稅、執行費及將來進
    行執行程序陸續支出之執行費用，尚難認僅以該房屋之鄰屋
    以420萬元賣出，即認定明顯超額查封。又土地編號 4及5係
    彰化市○○路395巷巷道用地、土地編號6及7係位於同路395
    巷34號建物前，有其他共有人之磚造平房；建物編號 1（其
    基地為土地編號1、2），前段已因道路拓寬被拆除，尚未整
    修，且該四筆土地面積僅 2平方公尺或20多平方公尺，該等
    道路用地、共有人占用之共有地及已部分拆除之房屋，衡諸
    常情，甚難賣出，縱能賣出，價格必然低落，客觀上亦難認
    為已極為明確有超額查封，是以原法院參酌考量上開各項情
    形為綜合判斷，認為本件並無明顯超額查封之情事，乃駁回
    抗告人之聲請，經核於法洵無違誤。抗告意旨猶執陳詞指摘
    原裁定不當，求予廢棄，為無理由，應予駁回。
四、據上論結，本件抗告為無理由，爰依強制執行法第 30條之1
    ，民事訴訟法第495 條之1第1項、第449條第1項、第95條、
    第78條，裁定如主文。
中    華    民    國    99    年    1     月    20    日
                民事第五庭    審判長法  官  童有德
                                    法  官  王重吉
                                    法  官  古金男
以上正本係照原本作成。
再為抗告應以適用法規顯有錯誤為理由。
如提起再抗告者應於裁定送達後10日內向本院提出抗告理由狀（
須按照他造人數附具繕本）並繳納抗告裁判費新臺幣1,000元，
同時委任律師或具有律師資格之關係人為代理人。
                                    書記官  瑞芳
中    華    民    國    99    年    1     月    20    日
                                                      Ｓ

司法院資訊處製作；財團法人民間司法改革基金會備份。
